臺灣板橋地方法院刑事判決　　　　　　　96年度訴字第1078號
公　訴　人　臺灣板橋地方法院檢察署檢察官
被　　　告　甲○○
　　　　　　　　　　（現在台灣台北監獄台北分監執行中）
上列被告因違反毒品危害防制條例案件，經檢察官提起公訴（96
年度毒偵字第2229號），嗣因被告於本院準備程序中就被訴事實
為有罪之陳述，本院告知被告簡式審判程序之旨，並聽取當事人
之意見後，由本院合議庭裁定改由受命法官獨任依簡式審判程序
進行，判決如下：
    主  文
甲○○施用第一級毒品，累犯，處有期徒刑拾月。扣案之第一級
毒品海洛因包（合計淨重零點貳玖公克）沒收銷燬之、盛裝第
一級毒品海洛因之外包裝包沒收。
    事  實
一、甲○○前於民國76年間，因違反妨害兵役治罪條例案件，經
    台灣嘉義地方法院於76年6 月24日以76年度訴字139 號判決
　　，判處有期徒刑6 月，嗣於同年7 月12日確定，入監服刑後
  　於76年12月11日執行完畢（於本案不構成累犯）。嗣於81年
    間，因犯賭博案件，經本院於82年8 月2 日以82年度訴字第
    480 號判決罰金銀元2,000 元，如易服勞役以銀元300 元折
    算1 日確定，於82年10月31日執行完畢（於本案不構成累犯
    ）。嗣於81年間，因違反肅清煙毒條例、麻醉藥品管理條例
    等案件，經台灣高雄地方法院於82年5 月13日以82年度訴字
    第184 號判決，分別判處有期徒刑3 年6 月、5 月，應執行
　　有期徒刑3 年10月，嗣於同年6 月11日確定，入監服刑後於
  　84年1 月29日假釋出監，假釋期間付保護管束。嗣經撤銷假
　　釋，應執行殘刑有期徒刑1 年10月24日。又於85年間，因違
  　反肅清煙毒條例案件，經台灣士林地方法院於85年7 月30日
    以85年度訴字第234 號判決，判處有期徒刑3 年6 月，嗣於
    同年9 月30日確定。另於85年間，因犯搶奪案件，經本院於
　　85年6 月26日以85年度訴字第1100號判決，判處有期徒刑1
  　年4 月，嗣於同年7 月22日確定，上開2 案經裁定更定執行
    刑，應執行有期徒刑4 年6 月，再經與上開殘刑1 年10月24
    日接續執行，於88年5 月13日縮短刑期假釋出監；嗣又撤銷
    假釋，應執行殘刑3 年2 月12日，入監服刑後於92年9 月15
    日縮刑期滿執行完畢（於本案構成累犯）。又於93年間，因
    違反毒品危害防制條例案件，經台灣士林地方法院於93年12
    月15日以93年度訴字第291 號判決，判處有期徒刑1 年，上
    訴後撤回上訴而於94年3 月16日確定，入監服刑後於95年3
    月23日縮刑期滿執行完畢（於本案構成累犯）。復於95年間
    ，因違反毒品危害防制條例案件，經本院於96年2 月27日以
    95年度訴字第2456號判決，判處有期徒刑7 月，嗣於同年3
    月22日確定（尚未執行完畢，於本案不構成累犯）。其間，
    於88年間因施用毒品案件，經本院以88年度毒聲字第7787號
　　裁定令入勒戒處所執行觀察、勒戒後，嗣因有繼續施用毒品
  　之傾向，經本院以89年度毒聲字第1289號裁定令入戒治處所
    施以強制戒治，嗣其戒治成效經評定為合格，故另以89年度
    毒聲字第3785號裁定停止戒治，所餘戒治期間付保護管束，
    迄90 年2月16日保護管束期滿未經撤銷，視為強制戒治執行
    完畢，並由台灣板橋地方法院檢察署檢察官於90年4 月9 日
    以90年度戒毒偵字第257 號為不起訴處分確定。詎其仍不知
    悔改，仍基於施用第一級毒品海洛因之犯意，於95年9 月12
    日下午2 時45 分 採尿檢驗前26小時內某時，在臺北市○○
    區○○街2 段83巷1 之7號住處，將海洛因摻水置入注射針
　　筒施用在身體之方式，施用第一級毒品海洛因1 次。嗣於同
  　年9 月12日下午1 時30分許，在台北縣三重市○○○路29號
　　2 樓之14號為警查獲，並扣得其所有之第一級毒品海洛因3
  　包（合計淨重0.29公克、空包裝總重0.67公克）。
二、案經台北縣政府警察局三重分局報請台灣板橋地方法院檢察
    署檢察官偵查起訴。
    理  由
一、按除被告所犯為死刑、無期徒刑、最輕本刑為3 年以上有期
    徒刑之罪或高等法院管轄第一審案件者外，於第一次審判期
    日前之準備程序進行中，被告先就被訴事實為有罪之陳述時
    ，審判長得告知被告簡式審判程序之旨，並聽取當事人、代
    理人、辯護人及輔佐人之意見後，裁定進行簡式審判程序，
    刑事訴訟法第273 條之1 第1 項定有明文。經核本件被告甲
    ○○所犯係死刑、無期徒刑、最輕本刑為3 年以上有期徒刑
　　以外之罪，其於準備程序中就被訴及併案之事實為有罪陳述
  　，經法官告知簡式審判程序之旨，並聽取公訴人、被告之意
　　見後，本院爰依首揭規定，合議裁定由受命法官獨任進行簡
  　式審判程序，合先敘明。
二、上揭犯罪事實，業據被告甲○○於本院審理時坦承不諱。且
    被告於95年9 月12日下午1 時30分許為警查獲後，於同日下
    午2 時30分許經採尿送驗，呈嗎啡類陽性反應，此有台灣檢
    驗科技股份有限公司95年9 月29日濫用藥物尿液檢驗報告1
    份附卷為憑〔見偵查卷第35頁〕。另被告為警查獲扣得第一
  　級毒品海洛因3 包（合計淨重0.29公克、空包裝總重0.67公
    克）為佐，有法務部調查局95年9 月26日調科壹字第
    09523021070 號鑑定書、台北縣政府警察局三重分局搜索扣
    押筆錄及扣押物品目錄表各1份及照片2 幀在卷可憑〔見偵
　　查卷第6、8、23、29頁〕，堪認被告之自白屬實。按海洛因
　　經注射或吸入人體後，約百分之80於24小時內自尿中排出，
  　一般而言，尿液中能否驗出嗎啡陽性反應與其投與量、投與
    途徑、採尿時間、個人體質及檢測方法之靈敏度有關，國外
　　曾有文獻報導注射66毫克之海洛因鹽酸鹽，其代謝物嗎啡之
  　平均可檢出時限約為26小時，經行政院衛生署藥物食品檢驗
    局以81年9 月8 日（81）藥檢壹字第8114885 號函述綦詳，
    為本院承辦毒品案件職務上所已知。被告上開採尿送驗結果
　　，既呈嗎啡陽性反應，足見其於95年9 月12日下午2 時30分
  　採尿檢驗前26小時內某時間，確有施用第一級毒品海洛因之
    行為，堪以認定。
三、又被告甲○○前因違反毒品危害防制條例案件，於88年間因
    施用毒品案件，經本院以88年度毒聲字第7787號裁定令入勒
　　戒處所執行觀察、勒戒後，嗣因有繼續施用毒品之傾向，經
  　本院以89年度毒聲字第1289號裁定令入戒治處所施以強制戒
    治，嗣其戒治成效經評定為合格，故另以89年度毒聲字第
    3785號裁定停止戒治，所餘戒治期間付保護管束，迄90年2
    月16日保護管束期滿未經撤銷，視為強制戒治執行完畢，並
    由台灣板橋地方法院檢察署檢察官於90年4 月9 日以90年度
    戒毒偵字第257 號為不起訴處分確定，有台灣高等法院被告
    前案紀錄表1 份在卷可稽。因此，被告所犯本件施用毒品時
    間，與前案90年2 月16日強制戒治期滿時間已逾5 年。然92
    年7 月9 日新修正之毒品危害防制條例刪除二犯及三犯之規
    定，一改修法前繁雜之處遇程序，僅將施用毒品者簡化區分
    為初犯、再犯，並認施用毒品者係屬病患性犯人，以觀察、
    勒戒戒除其身癮，並以強制戒治去除其心癮。經觀察、勒戒
    或強制戒治執行完畢釋放後，若係五年後再犯該條例第十條
    施用毒品罪者，與同條例第二十條第一項、第二項關於「初
    犯」之處理方式相同，檢察官應先聲請法院裁定令被告入勒
    戒處所觀察、勒戒，並視有無繼續施用毒品傾向，決定應予
    釋放、為不起訴之處分，或應聲請法院裁定令入戒治處所強
    制戒治；若係五年內「再犯」同條例第十條施用毒品罪者，
    依同條例第二十三條第二項規定，檢察官則應依法追訴。觀
    諸該條例第二十條第三項之修正理由：「觀察、勒戒或強制
    戒治五年後再犯者，顯見前所實施之觀察、勒戒或強制戒治
    已足以遮斷其施用毒品之癮，為期自新及協助其戒除毒癮，
    對此五年後再犯者，爰明定仍適用初犯之規定，先經觀察、
    勒戒、強制戒治之程序。」及同條例第23條第2 項之修正理
    由：「為配合簡化施用毒品犯之刑事處遇程序，並鑑於經觀
    察、勒戒或強制戒治執行完畢釋放後五年內再犯者，其再犯
    率甚高，原據以實施之觀察、勒戒及強制戒治既已無法收其
    實效，自應施以刑事處遇。」顯然如施用毒品者係前經觀察
    、勒戒或強制戒治等治療程序執行完畢五年後，始再施用毒
    品之「初犯」，因前所執行之觀察、勒戒或強制戒治已足收
    戒除毒癮之效，自應重新執行觀察、勒戒或強制戒治等治療
    程序，並於治療程序執行完畢後，由檢察官為不起訴處分，
    毋庸對之追訴處罰；反之，在「再犯」之情形，因其先前所
    為治療程序顯未能收戒斷毒癮之效，且考量施用毒品者之再
    犯率偏高，乃簡化其刑事處遇程序，而逕予追訴處罰，不再
    施以治療程序。參酌上開立法理由，修正毒品危害防制條例
    就施用毒品者，祇於「初犯」及「五年後再犯」二種情形，
    有其追訴條件之限制，即須於初犯經觀察、勒戒或強制戒治
    釋放後，五年內均無施用毒品之行為，始能認其前所實施之
    觀察、勒戒或強制戒治已足遮斷毒癮，而得於五年後再犯時
    ，再予適用初犯之規定，重行觀察、勒戒等程序。倘五年內
    已經再犯，被依法追訴處罰，縱其第三次（或第三次以上）
    施用毒品之時間在初犯釋放五年以後，即與「五年後再犯」
    之情形有別，且因已於「五年內再犯」，顯見其再犯率甚高
    ，原實施觀察、勒戒或強制戒治，已無法收其實效，而無五
    年戒斷期之存在，自無再經觀察、勒戒及強制戒治之必要，
    應由檢察官逕行起訴，始符新法修正之本旨（最高法院95年
    度臺非字第59號判決要旨參照）。依上開判決意旨，被告既
    曾於前案強制戒治執行期滿5 年內之93年1 月10日年間再犯
    ，本件縱係於5 年後所犯，檢察官亦得逕行起訴，無須再聲
    請法院裁定觀察勒戒。本件事證明確，被告施用海洛因犯行
    堪以認定。
四、至被告雖辯稱其前於95年5 月1 日施用第一級毒品海洛因，
    經本院於96年2 月27日以95年度訴字第2456號判決，判處有
    期徒刑7 月，嗣於同年3 月22日確定，本件施用第一級毒品
    海洛因之犯行已為上開確定判決所及，應為免訴判決云云。
    然按刑法及刑法施行法業於94年2 月2 日經總統以華總一義
    字第09400014901 號令修正公布，並自95年7 月1 日施行（
    下稱修正後刑法），而修正後刑法已刪除修正前刑法第56條
    連續犯之規定，是被告甲○○於95年9 月12日施用第一級毒
    品海洛因之犯行，其犯罪時間已在刑法修正之後，已無修正
    前刑法第56條連續犯所定，係基於概括犯意，於密切之期間
    反覆實施同一基本構成要件之行為，而依修正前刑法第56條
    連續犯之規定論以一罪並加重其刑之裁判上一罪關係，殆無
    疑義。需進一步探究者，被告施用第一級毒品海洛因之犯行
    是否屬接續犯或集合犯之實質上一罪，而為上開確定判決效
    力所及。查刑法第56條連續犯之規定刪除後，修正前連續犯
　　在本質上原屬數罪，於連續犯之規定廢除後，對於先前實務
  　上以連續犯予以處理之案件，應視具體個案，除對於合乎接
    續犯或包括的一罪之情形，認其構成單一之犯罪外，即應依
    數罪併罰之規定論處。抑即修正新法基於一罪一罰之原則，
    以實現刑罰公平原則之考量，將包含多數侵害法益行為，但
    科刑上僅論以一罪之連續犯及僅成立實質一罪之常業犯規定
    刪除。又為避免流於嚴苛，原可單獨成罪之多數行為，苟依
    社會通念，認在刑罰上予以單純一罪評價，始符合刑罰公平
　　原則者，自應僅總括地論以一罪，然其範圍之認定，仍須與
 　 修法之意旨相契合，並非漫無限制，或將特定之犯罪直接歸
　　類，而無視其具體之犯罪內容，致流於寬鬆，造成連續犯之
  　弊害再起。又「接續犯」係指行為人在同一機會接續而為同
　　一性質之行為，此一數次之行為並無時間之間斷，而係一個
  　行為之持續。此種犯罪係行為人對於同一犯罪構成事實，在
    同一機會、時間、場所甚為密接之情形下，以單一犯意接續
    進行犯罪而言。而「集合犯」係指犯罪構成要件之行為，依
    其本質、犯罪目的或社會常態觀之，常具有反覆、繼續為之
    之特性，此等反覆實行之行為，於自然意義上雖係數行為，
    但依社會通念，法律上應僅為一總括之評價，法律乃將之規
    定為一獨立之犯罪類型，而為包括一罪。故犯罪是否包括一
    罪之集合犯，客觀上，應斟酌其法律規定文字之本來意涵、
    實現該犯罪目的之必要手段、社會生活經驗中該犯罪實行常
    態及社會通念等；主觀上，則視其是否出於行為人之一次決
    意，並秉持刑罰公平原則而加以判斷。本件被告雖於本院審
    理時供稱其自95年4 月間起至96年1 月27日為警查獲時止，
    每日均施用第一級毒品海洛因1 次云云。惟被告於檢察官訊
    問時供稱：「（問：出所後何時開始施用毒品？）我是於95
    年3 月間才服刑完畢出來，迄今都沒有施用毒品。」等語〔
    見偵查卷第31頁〕。是被告先後供述已不一致，且此部分僅
    有被告之自白，尚無證據以證其實，被告辯稱每日均施用毒
    品海洛因1 次乙節，自難遽以採信。是被告施用第一級毒品
　　海洛因之犯行，自上開確定判決所載95年5 月1 日以後，僅
  　有本件之95年9 月12日足堪認定。而犯罪行為態樣，本質上
    原具有反覆、延續實行之特徵，立法時既予特別歸類，定為
    犯罪構成要件之行為要素，則行為人基於概括之犯意，在密
    切接近之一定時、地持續實行之複次行為，倘依社會通念，
    於客觀上認為符合一個反覆、延續性之行為觀念者，於刑法
    評價上，即應僅成立一罪。學理上所稱「集合犯」之職業性
    、營業性或收集性等具有重複特質之犯罪均屬之，例如經營
    、從事業務、收集、販賣、製造、散布等行為概念者是（最
    高法院九十五年度臺上字第四六八六號判決要旨參照）。依
    上開判決意旨例示之具有集合犯特質犯罪之經營、從事業務
    、收集、販賣、製造、散布等行為概念，行為人於犯罪時，
    主觀上即有反覆、持續實施之犯意；本質上亦有反覆、持續
    之實施性質；客觀上常須經由反覆、持續之實施行為，始能
    達到犯罪目的。而施用毒品之人，基於毒品容易成癮，固多
    有反覆施用之結果，然行為人施用之初，主觀上並非必然有
    反覆施用之犯意，單純施用一次，亦屬可能，並能達到犯罪
    目的，自不得一概論以集合犯。本件被告施用第一級毒品時
    間，與上開確定判決所指被告施用毒品時間，相距逾4 月之
    久，被告顯非基於概括犯意，在密切接近之一定時、地持續
    實行之複次行為，自無包括一罪之集合犯關係。從而被告上
    開所辯，委無理由，故本案與上開確定判決並非法律上一罪
    ，自不受判決確定效力所及，本院自得審究，附此敘明。
五、查海洛因屬於毒品危害防制條例第2 條第2 項第1 款所規定
    之第一級毒品，核被告甲○○所為，係犯毒品危害防制條例
    第10條第1 項之施用第一級毒品罪。被告施用前、後持有第
    一級毒品毒品之犯行，為其施用第一級毒品之高度行為所吸
　　收，均不另論罪。又被告於81年間，因違反肅清煙毒條例等
  　案件，經台灣高雄地方法院於82年5 月13日以82年度訴字第
  　184 號判決，分別判處有期徒刑3 年6 月、5 月，應執行有
　　期徒刑3 年10月，嗣於同年6 月11日確定，入監服刑後於84
  　年1 月29日假釋出監，假釋期間付保護管束。嗣經撤銷假釋
　　，應執行殘刑有期徒刑1 年10月24日。又於85年間，因違反
  　肅清煙毒條例案件，經台灣士林地方法院於85年7 月30日以
    85 年 度訴字第234 號判決，判處有期徒刑3 年6 月，嗣於
    同年9 月30日確定。另於85年間，因犯搶奪案件，經本院於
　　85年6 月26日以85年度訴字第1100號判決，判處有期徒刑1
  　年4 月，嗣於同年7 月22日確定，上開2 案經裁定更定執行
    刑，應執行有期徒刑4 年6 月，再經與上開殘刑1 年10月24
    日接續執行，於88年5 月13日縮短刑期假釋出監；嗣又撤銷
    假釋，應執行殘刑3 年2 月12日，入監服刑後於92年9 月15
    日縮刑期滿執行完畢。又於93年間，因違反毒品危害防制條
    例案件，經台灣士林地方法院於93年12月15日以93年度訴字
    第291 號判決，判處有期徒刑1 年，上訴後撤回上訴而於94
    年3 月16日確定，入監服刑後於95年3 月23日縮刑期滿執行
    完畢之情，有臺灣高等法院被告前案紀錄表在卷可稽，其於
　　有期徒刑執行完畢後之5 年以內，再犯本件有期徒刑以上之
  　罪，係累犯，應依刑法第47條第1 項規定，加重其刑。爰審
　　酌被告甲○○施用毒品，足以戕害其身心，滋生其他犯罪，
  　惡化治安，嚴重損及公益，且被告前曾有施用毒品前科，且
    曾經強制戒治執行完畢，並經法院判刑在案，竟再為本件施
    用毒品犯行，顯見其不思悔改，自制力亦顯不佳；惟另考量
    被告於犯後已坦承犯行，而其施用毒品行為於本質上係屬自
    我戕害行為，反社會性之程度應屬較低等一切情狀，量處如
    主文所示之刑，以資懲儆。
六、扣案之第一級毒品海洛因3 包（合計淨重0.29公克、空包裝
    總重0.67公克），既屬當場查獲之第一級毒品，爰依毒品危
　　害防制條例第18條第1 項前段規定，宣告沒收銷燬之。而上
  　開第一級毒品之外包裝3 包用於包裹毒品，防其裸露、潮濕
　　，便於攜帶施用，係被告所有供被告施用毒品所用之物，應
  　依刑法第38條第1 項第2 款規定，併予宣告沒收。
據上論斷，應依刑事訴訟法第273 條之1 第1 項、第299 條第1
項前段，毒品危害防制條例第10條第1 項、第18條第1 項前段，
刑法第11條前段、第47條第1 項、第38條第1 項第2 款，判決如
主文。
本案經檢察官曾文鐘到庭執行職務。
中　　華　　民　　國　　96　　年　　4 　　月　　30　　日
                    刑事第十一庭    法  官  侯志融
以上正本證明與原本無異。
如不服本判決，應於判決送達後10日內，向本院提出上訴狀（須
附繕本），上訴於本院第二審合議庭。
                                    書記官  張玉如
中　　華　　民　　國　　96　　年　　4 　　月　　30　　日
附錄本案論罪科刑所用法條全文
毒品危害防制條例第10條
施用第一級毒品者，處六月以上五年以下有期徒刑。
施用第二級毒品者，處三年以下有期徒刑。
